【裁判字號】    95,重上,173
【裁判日期】    950627
【裁判案由】    給付價金等
【裁判全文】
臺灣高等法院民事判決                 95年度重上字第173號
上  訴  人  中國人壽保險股份有限公司
法定代理人  甲○○
訴訟代理人  楊金順律師
複  代理人  吳孟勳律師
上  訴  人  丁○○○
訴訟代理人  林穆弘律師
            劉棕欣律師
被  上訴人  乙  ○
            丙○○
共      同
訴訟代理人  林玫卿律師
上列當事人間請求給付價金等事件，上訴人對於中華民國95年1
月26日臺灣臺北地方法院94年度重訴字第408號第一審判決提起
上訴，本院未經言詞辯論，判決如下：
    主      文
原判決廢棄，發回臺灣臺北地方法院。
    理      由
一按「送達於應受送達人之住居所、事務所或營業所行之」、「
  送達於住居所、事務所或營業所不獲會晤應受送達人者，得將
  文書付與有辨別事理能力之同居人或受僱人」，民事訴訟法第
  136條第1項前段、第137條第1項分別定有明文。經查：
  (一)本件被上訴人依土地買賣契約書第1條、第11條第4項、第13
    條約定，求為命上訴人中國人壽保險股份有限公司（下稱中
    國人壽公司）、丁○○○連帶給付新臺幣（下同）4,992萬
    7,800元及其利息之判決。惟查丁○○○原設籍「台北市○
    ○路○段82號」，已於民國90年12月15日出境，迄未再入境
    ，且於93年1月6日辦理戶籍遷出登記，有丁○○○出入國日
    期證明書、除戶謄本及入出境查詢結果可稽（原審卷37、42
    頁，本院卷125頁），足徵丁○○○在國內並無住所或居所
    ，被上訴人明知上情，應對丁○○○為國外送達，竟於94年
    5月27日具狀向原審陳報丁○○○仍設籍在「台北市○○路○
    段82號」，復自行記載丁○○○之送達地為「台北市○○路
    60號」，並聲請公示送達云云（原審卷41頁），致原審不察
    ，仍按丁○○○已廢止之戶籍地址「台北市○○路○段82號
    」及非丁○○○所指定之送達處所「台北市○○路60號」，
    對丁○○○送達訴訟文書，自與前揭第136條第1項規定不合
    。
  (二)原審按「台北市○○路○段82號」一址對丁○○○送達之訴
    訟文書，均轉至「台北市○○路60號」掬水軒便利店城內門
    市部代收，此觀送達證書上收文戳章自明（原審卷33、85、
    130、195、200頁），並先後由訴外人謝月英、周碧雲、劉
    麗玫及另一不詳姓名者，在送達證書上「受僱人」一欄勾選
    而代為收受丁○○○之訴訟文書，有送達證書可稽（原審卷
    33、84、85、129、130、195、196、200、201頁），惟劉麗
    玫係受僱於掬水軒食品股份有限公司（下稱掬水軒公司），
    謝月英、周碧雲係受僱於該公司設於同址之愛芙洛蒂股份有
    限公司，均非丁○○○之同居人或受僱人，且丁○○○並未
    委託掬水軒公司或該公司員工代收訴訟文書，僅因原審對丁
    ○○○送達之訴訟文書，其上記載送達地址「台北市○○路
    60號」為該公司之營業所，該公司員工乃予簽收，至於另一
    不詳姓名者之簽名，掬水軒公司則無法辨識為何人，無法確
    定是否為其員工等情，有掬水軒公司95年6月20日九五掬字
    第060115號函、劉麗玫、謝月英、周碧雲勞工保險卡可稽（
    本院卷135-138頁）。核與丁○○○訴訟代理人於95年6月6
    日在本院所述：送達回證上所蓋戳章係掬水軒便利商店，簽
    收人非丁○○○之受僱人等情相符（本院卷113頁）。又丁
    ○○○雖為掬水軒公司之代表人，有經濟部商工登記資料公
    示查詢系統公司及分公司基本資料可稽（本院卷124頁），
    然被上訴人係以丁○○○個人為他造當事人而提起本件訴訟
    ，並非以掬水軒公司為他造當事人及列丁○○○為該公司之
    法定代理人而起訴，自難將掬水軒公司之營業所「台北市○
    ○路60號」，視為丁○○○之住所或居所；況被上訴人為丁
    ○○○之他造當事人，更無權越俎代庖指定「台北市○○路
    60號」為丁○○○送達處所。是丁○○○既未指定上址為其
    送達處所，原審逕按上址對丁○○○送達訴訟文書，且由非
    屬丁○○○之同居人或受僱人劉麗玫、謝月英、周碧雲等人
    蓋用掬水軒便利店戳章收受，亦與前揭第137條第1項規定未
    合。
  (三)被上訴人雖主張丁○○○於本院所提訴訟代理人委任狀，載
    有其住所為「台北市○○路60號」，且其在我國最後戶籍為
    「台北市○○路○段82號」，依民事訴訟法第1條（被上訴人
    誤植為第2條）第2項規定，本件按「台北市○○路60號」或
    「台北市○○路○段82號」對丁○○○為送達，均於法有據
    ，且經丁○○○擔任負責人之掬水軒便利店之受僱人接受訴
    訟文書，已生合法送達之效力云云（本院卷139頁）。惟查
    民事訴訟法第1條第2項規定：「被告在中華民國現無住所或
    住所不明者，以其在中華民國之居所，視為其住所；無居所
    或居所不明者，以其在中華民國最後之住所，視為其住所」
    ，係進一步解釋同條第1項所謂「被告住所地之法院管轄」
    ，均屬有關訴訟管轄法院之規定，而非被告住所或居所之定
    義，被上訴人引為被告送達處所之規定，遽謂原審按「台北
    市○○路○段82號」丁○○○在我國最後設籍地送達訴訟文
    書為合法，容有誤解。又丁○○○在原審未曾指定「台北市
    ○○路60號」為其送達處所，其於本院始委任訴訟代理人，
    提起上訴，自難以該委任狀所載其住居所或營業所為「台北
    市○○路60號」，即溯及既往推定該址為丁○○○在原審所
    指定之送達處所，仍應認該址非丁○○○在原審之應受送達
    處所，更無郵務機構送達訴訟文書實施辦法第7條適用之餘
    地。被上訴人上開所稱，殊無可取。
  (四)綜上所述，丁○○○早於90年12月15日出境，迄未再入境，
    並於93年1月6日將其原設在「台北市○○路○段82號」之戶
    籍辦理遷出登記，且未在原審指定其送達處所，原審竟按丁
    ○○○已廢止之戶籍地「台北市○○路○段82號」及被上訴
    人無權代為指定之送達處所「台北市○○路60號」，對丁○
    ○○送達訴訟文書，復由非屬丁○○○之同居人或受僱人收
    受，均與首揭規定不合，難認其送達已合法生效。
二按言詞辯論期日，不到場之當事人未於相當時期受合法之通知
  者，或到場之當事人所提出之聲明、事實或證據，未於相當時
  期通知他造者，法院應以裁定駁回到場當事人聲請由其一造辯
  論而為判決之聲請。又第一審之訴訟程序有重大之瑕疵者，第
  二審法院得廢棄原判決，而將該事件發回原法院。但以因維持
  審級制度認為必要時為限。民事訴訟法第386條第1款、第451
  條第1項分別定有明文。又「被上訴人既係因未受合法通知致
  未到場應訴，第一審法院遽依上訴人之聲請，准由其一造辯論
  而為判決，其訴訟程序，自有重大瑕疵，原審將第一審關於被
  上訴人部分之判決廢棄，發回更為審理，於法核無不合」、「
  到場之當事人所提出之聲明、事實或證據，未於相當時期通知
  他造者，他造當事人縱未於言詞辯論期日到場，法院亦不得准
  許到場當事人之聲請，由其一造辯論而為判決，此觀民事訴訟
  法第三百八十六條第四款規定自明」最高法院69年台上字第37
  52號、71年台上字第2115號判例參照。查原審未將被上訴人準
  備書(一)狀繕本及95年1月12日下午3時言詞辯論期日通知書，對
  住在國外之丁○○○為合法送達，被上訴人復未證明其已將歷
  次書狀繕本合法送達住在國外之丁○○○，原審以丁○○○未
  於該次言詞辯論期日到場，依被上訴人之聲請，就此部分由其
  一造辯論而為判決，依前揭說明，丁○○○既係因未受合法通
  知致未到場應訴及提出答辯，原審對之准為一造辯論判決，顯
  害及丁○○○之訴訟實施權，其訴訟程序，自有重大瑕疵，基
  此所為之判決，亦屬違背法令。又依被上訴人之起訴聲明與主
  張，及被上訴人於本院所稱丁○○○與中國人壽公司所負連帶
  給付責任，屬於民法第272條規定之連帶債務等語明確（本院
  卷112頁），本件自無從割裂處理，且丁○○○復不同意由本
  院就該事件自為實體之裁判，以補正上開訴訟程序之瑕疵（本
  院卷112、118、119頁），則為維持審級制度，並保障當事人
  之程序權，爰不經言詞辯論，逕將原判決廢棄，發回原審法院
  重行審理。
三據上論結，本件上訴為有理由，依民事訴訟法第451條第1項、
  第453條，判決如主文。
中    華    民    國    95    年     6    月  27      日
                  民事第十六庭審判長法  官  沈方維
                                    法  官  王淇梓
                                    法  官  張競文
正本係照原本作成。
如不服本判決，應於收受送達後20日內向本院提出上訴書狀，其
未表明上訴理由者，應於提出上訴後20日內向本院補提理由書狀
（均須按他造當事人之人數附繕本）上訴時應提出委任律師或具
有律師資格之人之委任狀；委任有律師資格者，另應附具律師資
格證書及釋明委任人與受任人有民事訴訟法第466條之一第一項
但書或第二項（詳附註）所定關係之釋明文書影本。
中    華    民    國    95    年    6     月    28    日
                                    書記官  章大富
附註：
民事訴訟法第四百六十六條之一（第一項、第二項）：
對於第二審判決上訴，上訴人應委任律師為訴訟代理人。但上訴
人或其他法定代理人具有律師資格者，不在此限。
上訴人之配偶、三親等內之血親、二親等內之姻親，或上訴人為
法人、中央或地方機關時，其所屬專任人員具有律師資格並經法
院認為適當者，亦得為第三審訴訟代理人。


司法院資訊處製作；財團法人民間司法改革基金會備份。
